【裁判字號】    89,判,983
【裁判日期】    890331
【裁判案由】    土地重劃
【裁判全文】
行  政  法  院  判  決                            八十九年度判字第九八三號
    原      告  乙○○
                          送達.
    被      告  高雄市政府
右當事人間因土地重劃事件，原告不服行政院中華民國八十八年三月三日台八八訴字
第○八一一五號再訴願決定，提起行政訴訟。本院判決如左︰
    主  文
再訴願決定、訴願決定及原處分均撤銷。
    事  實
緣原告與訴外人黃來成共有坐落高雄市○鎮區○○段五八八－一一地號土地面積○
．○○六五公頃，參加高雄市第二十三期市地重劃，扣除重劃各項負擔後之權利面積
應為○．○○五三公頃，重劃土地分配結果經被告以七十三年十一月二十六日高市府
地五字第三九九八八號公告，上開土地重劃後分配編為草衙段三小段八一八地號面積
○．○○七二公頃（仍為共有），因增配土地面積○．○一九公頃，各應繳納差額地
價新台幣（下同）八八、○○○元。嗣原告於八十六年十二月間申請鑑界，經被告所
屬地政處前鎮地政事務所複丈時發現圖、地面積與登記面積較差（二．二平方公尺）
超過法定容許公差（一．三四平方公尺）範圍，被告所屬地政處地政開發總隊乃於八
十七年一月十五日會同該地政事務所人員赴實地檢測，核算系爭土地面積應為○．○
○七○公頃，較原登記面積少二平方公尺，被告旋以八十七年三月七日高市府地發字
第○七四七三號公告釐正系爭土地面積為○．○○七○公頃，復以八十七年三月十六
日高市府地發字第○八四六八號函通知前鎮地政事務所依法審查登記，並副知原告。
被告所屬地政處土地開發總隊據以八十七年三月二十一日八七高市地發五字第三五六
○號函知原告經釐正土地面積，應核退共有人各八、○○○元。前鎮地政事務所亦以
八十七年四月二十日八十七高市地鎮一字第一八三二號函通知原告領取新書狀。原告
不服釐正面積之處分，提起訴願、再訴願均遭駁回，遂提起本訴。茲摘兩造訴辯意
旨於次：
原告起訴意旨略謂︰一、原處分、訴願及再訴願決定有適用法則不當及不適用法則之
違法：1.、查系爭重劃區土地分配結果係於七十三年十一月廿六日公告三十日期滿確
定，並於七十四年十月間辦竣地籍測量，當時並未發現地籍測量後之面積有與重劃前
後土地分配清冊所載分配面積不符情事：嗣後鄰地發生糾紛，經原告於八十六年間向
轄區前鎮地政事務所申請鑑界，始發現系爭土地面積有誤，由此可見被告所屬單位於
七十四年十月間辦理地籍測量之結果，並無發現地籍測量後之面積有與重劃前後土地
分配清冊面積不符情事。雖嗣又由被告派員重新檢測結果發現面積計算錯誤，惟此乃
重劃分配土地及辦理地籍測量後，始發生之事實，被告能否於事隔十年後援依市地重
劃實施辦法第四十二條第一、二項之規定釐正該土地分配清冊之面積及逕行更正地籍
圖冊，非無研究之餘地，理應適用地籍測量實施規則之規定辦理更正，始屬正辦，而
原處分及一、再訴願機關均誤解法令，逕予援用，實有適用法則不當之違法。2.次按
複丈如發現原測量或抄錄錯誤時，「應」經權利關係人之同意，方得依法更正有關地
籍圖冊，為地籍測量實施規則第二四七條第一項所明定（土地測量實施規則第二四七
條：「複丈如發現原測量或抄錄錯誤時，應經權利關係人同意後，依法更正有關地籍
圖冊。前項原測量錯誤經查明純係技術引起者，地政事務所得依法逕行更正」）。則
凡複丈結果，縱發現測量有誤，亦「應」以權利人之同意為原則，方得更正地籍圖冊
。今被告未得原告同意逕行辦理更正系爭土地面積，使原告原有土地無故減少二平方
公尺，則被告所為更正處分顯違背前開規則，而有不適用法則之違法。二、原處分、
訴願決定、再訴願決定有不備理由之違法：退萬步言，被告認得依法逕行更正有關地
籍圖冊，係該原測量經查明純係技術引起錯誤者為限，始得為之（地籍測量實施規則
第二四七條第二項）。然原處分、訴願及再訴願決定機關均未闡明原測量錯誤究否係
純技術因素引起？其技術因素說明為何？被告對此影響處分、決定有重大關係之事項
均未明查，且其多次邀請相關單位協商，均未有結果，更可見其技術理由未能充分，
故原處分，自有不備理由的當然違法。三、系爭土地鄰近之八二二號土地，其亦經被
告無理蠻橫更正地籍線、面積在案，該土地所有權人洪黃笑向鈞院提起行政訴訟後，
被告於該案所為之處分，業經鈞院認定違法予以撤銷，有鈞院八十八年度判字第四八
號判決可參。請准判決撤銷一再訴願決定及原處分、以維民益。
被告答辯意旨略謂︰一、查地籍測量實施規則第二百三十二條規定：「複丈如發現原
測量或抄錄錯誤時、應經權利關係人同意後，依法更正有關地籍圖冊。前項原測量錯
誤經查明純係技術引起者，地政事務所得依法逕行更正」，又依辦理土地複丈與建物
測量補充規定第九點『地籍測量實施規則第二百三十二條（修正前第二百四十七條）
第二項所稱「技術引起者」，係指複丈時權利關係人對土地界址並無爭議，純係觀測
，量距，整理原圖或計算面積等錯誤所致，並有原始資料可稽者而言』。本案經八十
七年一月十五日至實地檢測結果地籍圖與實地並無不符，其測量錯誤原因純係面積計
算錯誤所致，故乃依地籍測量實施規則第二百三十二條第二項規定逕行辦理更正。二
、參照內政部民國七十年六月十六日台內地字第二七五○九號函：「二、市地重劃
區土地分配結果業經公告並已點交土地完畢，後因發現土地分配作業上之錯誤而生多
配或少配時，應准辦理更正．．．」又依內政部七十四年六月十一日台內地字第三
一九一二六號函關於市地重劃區土地於重劃前已建築使用及設定抵押權，經土地分配
成果公告確定，並辦竣地籍測量及權利變更登記後，發現因重劃機關之疏誤，致登記
面積發生錯誤乙案，准由貴處依照本部七十年六月十六日台內地字第二七五○九號
函規定辦理更正．．．」。三、有關巷道與都市計劃樁位不符乙節，查本案純屬面積
計算誤差，與鄰地無關，況道路Ｕ溝線偏移建築線，本府地政處土地開發總隊已建請
工務局新建工程處辦理設計改善，修正後之Ｕ溝線與地籍圖相符，不影響四鄰界址。
四、綜合上述本案均依照有關規定辦理，並無違法不當，請駁回原訴之訴。
    理  由
按土地分配結果公告確定後，主管機關應依重劃前後土地分配清冊所載分配面積及重
劃後土地分配圖之分配位置，實地埋設界標，辦理地籍測量。但得免辦理地籍調查。
前項地籍測量後之面積，如與重劃前後土地分配清冊所載分配面積不符時，主管機關
應依地籍測量之結果，釐正該土地分配清冊之面積，為市地重劃實施辦法第四十二條
第一項及第二項前段所明定。又複丈如發現原測量或抄錄錯誤時，應經權利關係人同
意後，依法更正有關地籍圖冊。前項原測量錯誤經查明純係技術引起者，地政事務所
得依法逕行更正，為地籍測量實施規則第二百四十七條所明定。查本件原告與訴外人
黃來成共有坐落高雄市○鎮區○○段五八八－一一地號土地面積○．○○六五公頃，
參加高雄市第二十三期市地重劃，扣除重劃各項負擔後之權利面積為○．○○五三公
頃，重劃後分配結果，經被告於七十三年十一月二十六日高市府地五字第三九九八八
號公告，該土地重劃後編為草衙段三小段八一八地號面積○．○○七二公頃，較其應
分配面積增配○．○○一九公頃，各應繳納差額地價八八、○○○元。嗣原告於八十
六年十二月間申請鑑界，經被告所屬地政處前鎮地政事務所複丈時發現圖、地面積與
登記面積較差（二．二平方公尺）超過法定容許公差（一．三四平方公尺）範圍，被
告所屬地政處地政開發總隊旋於八十七年一月十五日會同該地政事務所人員赴實地檢
測，核算系爭土地面積應為○．○○七○公頃，較原登記面積少二平方公尺，被告乃
依市地重劃實施辦法第四十二條規定，以八十七年三月七日高市府地發字第○七四七
三號公告釐正土地面積為○．○○七○公頃，復以八十七年三月十六日高市府地發字
第○八四六八號函通知前鎮地政事務所依法審查登記，並以副本通知原告。固非全然
無據。惟查系爭重劃區土地分配結果係於七十三年十一月二十六日公告三十日期滿確
定，並於七十四年十月間辦竣地籍測量，當時並未發現地籍測量後之面積有與重劃前
後土地分配清冊所載分配面積不符情事，嗣因鄰地所有權人發生糾紛，原告於八十六
年間申請為前述之鑑界。始發現土地面積有誤，足見被告所屬單位於系爭土地重劃公
告後辦理地籍測量之結果，並無發現有前述不符情事。嗣經原告申請鑑界始發現土地
面積減少，此應屬重劃分配土地及辦理地籍測量後，始發生之事實，被告能否於事隔
十年後援依市地重劃實施辦法第四十二條第一、二項之規定釐正該土地分配清冊之面
積及逕行更正地籍圖冊，非無研究之餘地，此應屬被告適用地籍測量實施規則之規定
辦理更正之範圍，而依該規則第二百四十七條第一項規定：複丈如發現原測量或抄錄
錯誤時，應經權利關係人同意後，依法更正有關地籍圖冊。同條第二項規定：前項測
量錯誤經查明純係技術引起者，地政事務所得依法逕行更正。本件土地經被告所屬地
政處開發總隊會同該處前鎮地政事務所於八十七年一月十五日赴實地檢測，核算本件
土地面積為○．○○七○公頃，較原登記面積少二平方公尺，被告乃依市地重劃實施
辦法第四十二條規定，以首揭公告逕行更正前函知前鎮地政事務所辦理更正登記，並
未說明原登記面積不符，是否純係技術引起之情事，難謂與地籍測量實施規則第二百
四十七條第二項之規定無違。嗣被告雖辯稱係因面積計算錯誤所致云云。惟並未提示
確切數據以證其實，自不足取。其所為原處分難認無誤，一再訴願決定遞予維持，亦
有未合。原告起訴意旨，執以指摘，經核非無理由。應由本院將一再訴願決定及原處
分併予撤銷。由被告查明地籍測量錯誤之原因為何？另為適法之處分，以昭折服。
據上論結，本件原告之訴為有理由，爰依行政訴訟法第二十六條前段，判決如主文。
中    華    民    國     八十九      年      三      月     三十一      日
                    行 政 法 院 第 五 庭
                                審 判 長 評  事      廖  政  雄
                                         評  事      趙  永  康
                                         評  事      沈  水  元
                                         評  事      林  清  祥
                                         評  事      姜  仁  脩
右  正  本  證  明  與  原  本  無  異
                                         法院書記官  郭  育  玎
中    華    民    國     八十九      年      四      月       六        日


司法院資訊處製作；財團法人民間司法改革基金會備份。
